臺灣雲林地方法院民事裁定
110年度消債職聲免字第1號
聲  請  人  
即  債務人  李雅玲  

相  對  人  
即  債權人  華南商業銀行股份有限公司

法定代理人  張振芳  
代  理  人  陳仲偉  
相  對  人  
即  債權人  國泰世華商業銀行股份有限公司

法定代理人  郭明鑑  
代  理  人  王行正  
相  對  人  
即  債權人  台新國際商業銀行股份有限公司

法定代理人  尚瑞強  
相  對  人  
即  債權人  中國信託商業銀行股份有限公司


法定代理人  利明献  


相  對  人
即  債權人  新加坡商艾星國際有限公司臺灣分公司

法定代理人  曾惠雯  
上列當事人間因消費者債務清理事件聲請免責，本院裁定如下：
    主  文
聲請人即債務人李雅玲應不予免責。
    理  由
一、按法院為終止或終結清算程序之裁定確定後，除別有規定外
    ，應以裁定免除債務人之債務；法院裁定開始清算程序後，
    債務人有薪資、執行業務所得或其他固定收入，扣除自己及
    依法應受其扶養者所必要生活費用之數額後仍有餘額，而普
    通債權人之分配總額低於債務人聲請清算前2年間，可處分
    所得扣除自己及依法應受其扶養者所必要生活費用之數額者
    ，法院應為不免責之裁定，但債務人證明經普通債權人全體
    同意者，不在此限；債務人有下列各款情形之一者，法院應
    為不免責之裁定，但債務人證明經普通債權人全體同意者，
    不在此限：㈠於7年內曾依破產法或本條例規定受免責。㈡故
    意隱匿、毀損應屬清算財團之財產，或為其他不利於債權人
    之處分，致債權人受有損害。㈢捏造債務或承認不真實之債
    務。㈣聲請清算前2年內，因消費奢侈商品或服務、賭博或其
    他投機行為，所負債務之總額逾聲請清算時無擔保及無優先
    權債務之半數，而生開始清算之原因。㈤於清算聲請前1年內
    ，已有清算之原因，而隱瞞其事實，使他人與之為交易致生
    損害。㈥明知已有清算原因之事實，非基於本人之義務，而
    以特別利於債權人中之1人或數人為目的，提供擔保或消滅
    債務。㈦隱匿、毀棄、偽造或變造帳簿或其他會計文件之全
    部或一部，致其財產之狀況不真確。㈧故意於財產及收入狀
    況說明書為不實之記載，或有其他故意違反本條例所定義務
    之行為，致債權人受有損害，或重大延滯程序，消費者債務
    清理條例（下稱消債條例）第132條、第133條、第134條分
    別定有明文。而依消債條例之立法目的，在於使陷於經濟上
    困境之消費者，得分別情形依該條例所定重建型債務清理程
    序（更生）或清算型債務清理程序（清算）清理債務，藉以
    妥適調整其與債權人及其他利害關係人之權利義務關係，保
    障債權人之公平受償，並謀求消費者經濟生活之更生機會，
    從而健全社會經濟發展；消費者依清算程序清理債務，於程
    序終止或終結後，為使其在經濟上得以復甦，以保障其生存
    權，除另有上述消債條例第133條、第134條所規定不予免責
    之情形外，就債務人未清償之債務採免責主義（消債條例第
    1條、第132條立法目的參照）。
二、本件聲請人前因積欠債務而不能清償或有不能清償之虞，於
    民國108年7月19日向本院聲請更生，經本院於108年12月20
    日以108年度消債更字第49號裁定於當日上午10時開始更生
    程序，嗣因聲請人於更生程序中所提更生方案並未盡力清償
    ，本院就聲請人所提更生方案不予認可，以109年度消債清
    字第7號裁定應開始清算程序，並命司法事務官進行本件清
    算程序。而經司法事務官進行清算程序，且將清算財團財產
    即聲請人自行提出之現金新臺幣（下同）12,922元作成分配
    表，送達予兩造並經公告在案，兩造均未於期間內提出異議
    ，且已分配完結，司法事務官於109年12月24日以109年度司
    執消債清字第5號裁定清算程序終結並已確定等情，已據本
    院核閱上開相關卷宗屬實。本院所為終結清算程序之裁定既
    已確定，依首開規定，自應審酌聲請人是否有前述法定應為
    不免責裁定之情形。
三、經查：
  ㈠本件聲請人有消債條例第133條所定不予免責之情形：
　　⒈依消債條例第133條規定，認定債務人有無該條所定不應予
      免責之事由，即應審酌是否符合「於清算程序開始後債務
      人有薪資、執行業務所得或其他固定收入，扣除自己及依
      法應受其扶養者所必要生活費用之數額後仍有餘額」及「
      普通債權人之分配總額低於債務人聲請清算前二年間，可
      處分所得扣除自己及依法應受其扶養者所必要生活費用之
      數額」之要件。另按法院裁定開始更生程序後，債務人免
      責前，法院裁定開始清算程序，其已進行之更生程序，適
      於清算程序者，作為清算程序之一部；其更生聲請視為清
      算聲請，消債條例第78條第1項亦定有明文。是於更生轉
      清算程序之情形，認定債務人有無薪資等固定收入之時點
      ，應提前至裁定開始更生程序之時。本件聲請人係經裁定
      開始更生程序後，嗣經本院裁定轉清算程序，本即應以本
      院裁定聲請人開始更生時起至裁定免責之期間，綜合考量
      聲請人是否符合免責要件，先予說明。
　　⒉聲請人經本院裁定開始更生程序後，其收入及支出狀況，
      依聲請人提出之更生方案、民事陳報狀所載，聲請人於開
      始更生程序後，每月有受僱他人之薪資收入約為9,000元
      ，而其每月必要生活費用為8,308元（見司執消債更卷第1
      31-134頁，本院卷第43頁）。惟本院於前開准予更生、更
      生轉清算程序之裁定中已敘明認為聲請人每月薪資收入應
      以基本工資列計之理由。且聲請人於本件聲請免責時，猶
      未能舉證其有只能從事手工塑膠花家庭代工，每月僅能賺
      得9,000元之正當事由，是本院認為聲請人於裁定開始更
      生程序後，平均每月薪資仍應以基本工資列計，始為合理
      。至本院於前開准予聲請人更生之裁定，雖係以聲請人陳
      報之8,307元計算聲請人每月之必要生活費用，但審酌此
      為聲請人主張其平均每月僅有9,000元收入之情形下之生
      活開銷水平，本院既以基本工資核定聲請人之薪資收入，
      必要生活費用即有重新認定之必要，方屬公平。況消債條
      例就債務人必要生活費用，係以最近一年衛生福利部或直
      轄市政府所公告當地區每人每月最低生活費1.2倍定之，
      本件如仍以聲請人最初所陳報8,307元計算每月必要生活
      費用，對聲請人實屬過苛。準此，聲請人於裁定開始更生
      程序後，每月收入扣除必要支出後尚有餘額，應可認定。
　　⒊聲請人於本件清算事件僅提出12,922元供相對人分配，而
      聲請人於聲請更生前2年之收入總額為529,868元【（計算
      式：21,009×（5＋13/31）＋22,000×12＋23,100×（6＋18/31
      ）＝529,868；聲請人於108年7月19日聲請更生，106至108
      年度最低基本工資分別為21,009元、22,000元、23,100元
      】，而聲請人聲請更生前兩年之必費生活費用總額為350,
      671元【計算式：11,488×1.2×（5+13/31）+12,388×1.2×1
      2+12,388×（6+18/31）=350,671；106年至108年臺灣省最
      低生活費各為11,448元、12,388元、12,388元】。是以，
      聲請人聲請更生前2年間可處分所得扣除必要生活費用，
      尚有餘額179,197元，然本件普通債權人之分配總額僅12,
      922元，顯然低於上開餘額。
　　⒋據上，本件聲請人有消債條例第133條所定「於清算程序開
      始後債務人有薪資、執行業務所得或其他固定收入，扣除
      自己及依法應受其扶養者所必要生活費用之數額後仍有餘
      額」及「普通債權人之分配總額低於債務人聲請清算前二
      年間，可處分所得扣除自己及依法應受其扶養者所必要生
      活費用之數額」之情形，且本件普通債權人多數陳報不同
      意聲請人免責，聲請人亦未證明普通債權人全體同意其免
      責，故應認定本件聲請人有消債條例第133條所定不予免
      責之情形。
四、綜上，本件聲請人有消債條例第133條所定不予免責之情事
    ，依首開規定及說明，本件聲請人應不予免責，爰裁定如主
    文。
五、另債務人因消債條例第133條之情形，受不免責之裁定確定
    後，繼續清償達該條規定之數額，且各普通債權人受償額均
    達其應受分配額時，依消債條例第141條規定，債務人得再
    聲請法院裁定免責。又法院為不免責之裁定確定後，債務人
    繼續清償債務，而各普通債權人受償額均達其債權額之20%
    以上者，依消債條例第142條規定，可再行聲請法院裁定免
    責，附此敘明。
中　　華　　民　　國　　110 　年　　3 　　月　　24　　日
                  民事第二庭    法　官　蔡碧蓉
以上正本係照原本作成。
如不服本裁定，應於裁定送達後10日內，以書狀向本院提出抗告
，並繳納抗告費新臺幣1,000元。
中　　華　　民　　國　　110 　年　　3 　　月　　24　　日
                                書記官　鄭蕉杏